臺灣桃園地方法院刑事判決　　　　　　　　96年度易字第22號
公　訴　人　臺灣桃園地方法院檢察署檢察官
被　　　告　丁○○
　　　　　　　　　　（另案在臺灣桃園監獄執行中）
上列被告因侵占案件，經檢察官提起公訴（95年度偵緝字第786
號），本院判決如下：
    主  文
丁○○無罪。
    理  由
一、公訴意旨略以：被告丁○○與丙○○係多年同事，緣丙○○
    於民國92年間借用甲○○之名義，以新臺幣（下同）2,500,
    000 元購得基隆市○○街71巷1 號之房地，欲將之轉賣他人
    賺取差價，惟前開房地購置後貸款遲遲無法辦妥，丙○○即
    商請被告丁○○代為辦理，然因被告丁○○本人信用狀況不
    佳，雙方遂約定將該房地過戶予被告丁○○找來之人頭戊○○，由被告丁○○以戊○○名義向臺北縣汐止市農會（下稱
    汐止市農會）申辦貸款，貸得之款項應交付3,000,000 元予
    丙○○，若有剩餘則由被告丁○○取得，詎被告丁○○竟意
    圖為自己不法之所有，於92年12月29日，以上揭房地向汐止
    市農會貸得2,200,000 元後，旋於同日將全部款項提領一空
    ，侵吞入己，且避不見面，嗣經丙○○調閱土地及建物謄本
    後，始知上情，因認被告丁○○涉犯刑法第335 條第1 項之
    侵占罪嫌云云。
二、按犯罪事實應依證據認定之，無證據不得認定其犯罪事實，
    又不能證明被告犯罪者，應諭知無罪之判決，刑事訴訟法第
    154 條第2 項、第301 條第1 項定有明文。刑事訴訟法上所
    謂認定犯罪事實之證據，係指足以認定被告確有犯罪行為之
    積極證據而言，如未能發現相當證據或證據不足以證明，自
    不能以推測或擬制之方法，以為裁判基礎，最高法院29年上
    字第3105號及40年臺上字第86號分別著有判例；又認定不利
    於被告之事實，須依積極證據，苟積極證據不足為不利被告
    之認定時，即應為有利於被告之認定，更不必有何有利之證
    據，最高法院30年上字第816 號判例參照。且刑事訴訟上證
    明之資料，無論其為直接或間接證據，均須達於通常一般之
    人均不致有所懷疑，而得確信其為真實之程度，始得據為有
    罪之認定，若其關於被告是否犯罪之證明未能達此程度，而
    有合理懷疑之存在，致使無從形成有罪之確信，根據「罪證
    有疑，利於被告」之證據法則即不得遽為不利被告之認定，
    亦有最高法院76年度臺上字第4986號判例可稽。次按刑法上
    侵占罪之成立，係以擅自處分自己持有之他人所有物，或變
    易持有之意為所有之意，而逕為所有人之行為，為其構成要
    件，合先敘明。
三、公訴意旨認被告丁○○上開所為涉犯上開罪名，無非以被告
    丁○○自承：借據係伊所書立，戊○○戶頭內之款項亦為伊
    所領取等語。證人丙○○證述：本案房地係由伊出資，以甲○○之名義購買。原委託乙○○辦理貸款，然因遲遲辦不下
    來，遂改託被告丁○○代辦，詎被告丁○○將貸得之款項侵
    吞。93年1 月9 日，伊與乙○○至大陸找到被告丁○○，由
    被告丁○○簽立借據等語。證人乙○○證述：本案房地係由
    丙○○出資，伊找甲○○出面購買。原本由伊辦理貸款，但
    伊所委託之代書無法將貸款辦下來，丙○○遂委託被告丁○○辦理。93年1 月9 日，伊與丙○○在大陸找到被告丁○○
    ，伊書立借據，再由被告丁○○簽名等語。且有土地及建物
    買賣所有權移轉、登記資料、土地及建物登記謄本各1 份，
    證明本案房地於92年11月21日移轉登記於戊○○名下之事實
    ；另有汐止市農會第00000000000 號帳戶之存摺內頁、取款
    條及匯款申請書影本，可證汐止市農會於92年12月29日核撥
    2,200,000 元至戊○○帳戶內，且該筆款項於同日遭提領一
    空之事實；復有被告丁○○於93年1 月9 日書立之借據1紙
    ，證明被告丁○○坦承挪用丙○○上開房地貸款2,200,000
    元之事實等情，為主要論據。
四、訊據被告丁○○堅決否認有何侵占犯行，辯稱：丙○○並非
    委託伊辦理前開位於基隆市○○街71巷1 號房地之貸款，而
    係以5,000,000 元將前開房地出售予伊，伊係以戊○○之名
    義購買前開房地，而價金業已給付予丙○○。後伊以戊○○
    名義向臺北縣汐止農會辦理貸款，貸得2,200,000 元，伊將
    前開貸款交付予伊之金主等語。
五、證據能力：
（一）按被告以外之人於審判外之言詞或書面陳述，除法律有規
      定者外，不得作為證據；被告以外之人於偵查中向檢察官
      所為之陳述，除顯有不可信之情況者外，得為證據；被告
      以外之人於檢察事務官、司法警察官或司法警察調查中所
      為之陳述，與審判中不符時，其先前之陳述具有較可信之
      特別情況，且為證明犯罪事實存否所必要者，得為證據；
      被告以外之人於審判外之陳述，雖不符刑事訴訟法第159
      條之1 至第159 條之4 之規定，而經當事人於審判程序同
      意作為證據，法院審酌該言詞陳述或書面陳述作成時之情
      況，認為適當者，亦得為證據。當事人、代理人或辯護人
      於法院調查證據時，知有第159 條第1 項不得為證據之情
      形，而未於言詞辯論終結前聲明異議者，視為有前項之同
      意。刑事訴訟法第159 條第1 項、第159 條之1 第2 項、
      第159 條之2 、第159 條之5 分別定有明文。證人丙○○
      、乙○○於檢察官偵查中所為之陳述，固為被告以外之人
      於審判外所為之言詞陳述，然被告並未主張證人前開於檢
      察官偵查中陳述有何顯不可信之情形，依刑事訴訟法法第
      159 條之1 第2 項規定，自有證據能力。
（二）卷附土地及建物買賣所有權移轉、登記資料、土地及建物
      登記謄本、汐止市農會第00000000000 號帳戶之存摺內頁
      、取款條及匯款申請書影本、被告丁○○於93年1 月9 日
      書立之借據1 紙，經查並無不得作為證據之事由，依法自
      得作為證據。
六、經查：
（一）丙○○向鍾榮華借款2,500,000 元購得基隆市○○街71巷
      1 號建物（即建號：信義區○○段00000-000 號，座落地
      號：基隆市○○段000-0000號，下稱系爭房地），並借名
      登記於鍾榮華名下，嗣由乙○○找來甲○○，3 人協議將
      系爭房地移轉登記至甲○○名下，欲以甲○○名義向銀行
      貸款，惟渠等以甲○○名義所申請之貸款終未獲銀行核撥
      貸款款項等情，業據證人丙○○於本院審理時證稱：92年
      4 月初，伊與乙○○、被告均從事法拍屋工作。伊之友人
      介紹伊購買系爭房地，伊認為系爭房地有價值，便邀乙○○合夥，由伊出資購買，因伊無資金，故伊向鍾榮華商借
      2,500,000 元後，於92年5 月30日購買系爭房地，並將系
      爭房地登記在鍾榮華名下。伊與乙○○欲以系爭房地貸款
      3,500,000 元，故由乙○○找甲○○為人頭，將系爭房地
      過戶至甲○○名下，以甲○○名義向銀行貸款，其後貸款
      事宜係由乙○○處理，於92年8 、9 月時，乙○○以電話
      通知伊，謂甲○○已對保完成，然過了3 天，乙○○又跟
      伊說銀行不願貸款等語明確（見本院96年5 月24日審判筆
      錄），核與證人乙○○於本院審理時證稱：丙○○曾與伊
      協議由丙○○向金主借款購買系爭房地，且將系爭房地先
      登記在金主名下，再由伊尋找甲○○為人頭，將系爭房地
      過戶至甲○○名下，以甲○○名義辦理貸款，所貸金額交
      予丙○○還給金主。渠等再將系爭房地轉售，轉售金額扣
      除貸款、費用，所得利潤則由伊與丙○○平分。甲○○並
      未出資，但因甲○○從事旅遊業，貸款條件較好，故以其
      名義貸款。伊委託代書辦理貸款，銀行原已核貸，但在撥
      款前1 日，銀行發現甲○○所任職之公司倒閉，因而不願
      撥款等語（見本院96年5 月24日審判筆錄），及證人甲○○於本院審理時證稱：系爭房地曾過戶至伊名下，但並非
      由伊出資購買。因伊曾央請乙○○向銀行貸款，故經由乙○○而結識丙○○。乙○○向伊提議欲將系爭房地過戶至
      伊名下，若以系爭房地貸款成功，便會先行交付300,000
      元予伊，預備供伊日後每月清償貸款及利息，但未繳款之
      前，伊可先行動用該筆款項。伊便應允將系爭房地過戶至
      伊名下。伊與乙○○談論此事時，丙○○在場，乙○○有
      詢問丙○○意見，丙○○亦同意。但事後並未貸款成功，
      後乙○○要求伊交付印鑑證明、印鑑章，表示欲將系爭房
      地再過戶出去，伊交付印鑑證明、印鑑章後便不知其後之
      情形等語（見本院96年5 月24日審判筆錄）相符。且有基
      隆市信義地政事務所土地所有權狀2 份、基隆市地政事務
      所建物所有權狀1 份在卷可佐，系爭房地應係丙○○出資
      購買，而借名登記於甲○○名下一情，堪以認定。
（二）系爭房地嗣於92年10月23日移轉登記於戊○○名下，被告
      於同年12月29日提供系爭房地，設定權利價值2,640,000
      元、存續期間為92年12月24日至122 年12月23日，權利人
      為臺北縣汐止農會之最高限額抵押權，以戊○○名義向汐
      止農會申請貸款而貸得2,200,000 元，前開貸得款項業經
      被告取得供作己用一節，業據被告於檢察官偵查中及本院
      審理時坦認不諱（見95年度偵緝字第786 號偵查卷第5 頁
      、第9 至10頁、本院96年3 月12日準備程序筆錄），且經
      證人丙○○、戊○○於檢察官偵查中證述明確（丙○○部
      分見94年度偵緝字第359 號偵查卷第65至66頁、戊○○部
      分見93年度發查字第208 號偵查卷第40頁）。復有基隆市
      信義地政事務所土地登記謄本1 份、汐止農會取款條2 份
      、匯款申請書1 份在卷可佐。被告確有以系爭房地設定抵
      押貸款而取得2,200,000 元，且將前開款項據為己用一節
      ，亦可認定。
（三）被告於檢察官偵查中及本院審理時均堅稱系爭房地係其以
      戊○○名義向丙○○所購買，其以系爭房地貸款所得係其
      所有，其並非係受丙○○委託以系爭房地辦理貸款等語。
      故本件所應探究厥為丙○○移轉系爭房地予被告所指定之
      戊○○之法律關係為何。證人丙○○於本院審理時證稱：
      92年4 月初，伊與乙○○、被告均從事法拍屋工作。伊向
      鍾榮華借款購買系爭房地。購買後，系爭房地原登記在鍾
      榮華名下，後由乙○○找甲○○為人頭，而將系爭房地過
      戶至甲○○名下，以甲○○名義向銀行貸款，然其後乙○○通知伊，謂銀行不願貸款。因伊有利息壓力，無法一直
      拖延不辦貸款，所以便向乙○○提議交予被告辦理，伊與
      被告、乙○○洽談，渠等均同意將系爭房地頂讓予被告，
      伊僅要取回2,800,000 元至3,000,000 元即可。乙○○便
      向甲○○取得印鑑證明及印鑑、權狀，再交給被告辦理。
      伊將系爭房地過戶予被告，由被告前去辦理貸款，伊並未
      要求被告須貸款多少款項，不論被告貸得多少款項，被告
      須交付予伊2,800,000 元至3,000,000 元。伊移轉系爭房
      地之所有權予被告等於是將系爭房地賣予被告。至於被告
      要將系爭房地登記在何人名下，伊不過問等語（見本院96
      年5 月24日審判筆錄）。查本案係導因於證人丙○○將其
      所出資購買之系爭房地移轉予被告所指定之戊○○，使被
      告得以系爭房地設定抵押貸款，嗣後被告並未交付移轉系
      爭房地之代價予證人丙○○，丙○○欲索討被告應交付之
      款項而提出告訴，顯見證人丙○○與被告立於利害相反之
      地位，證人丙○○絕無偏袒迴護被告之可能，故證人丙○○既明確證述其係因買賣之故而將系爭房地移轉予被告，
      其前開所述，自屬為真。復佐以證人丙○○證述，其將系
      爭房地移轉予被告，並未要求被告須以系爭房地貸款一定
      金額，不論被告以系爭房地抵押所得貸款金額為何，均須
      給付2,800,000 元至3,000,000 元予丙○○等情，苟被告
      僅係受丙○○之託以系爭房地設定抵押貸款，則貸款金額
      應取決於丙○○，絕無可能如丙○○所述非但不予指示系
      爭房地所應貸款之金額，甚且要求被告不論貸款金額多寡
      ，均須給付2,800,000 元至3,000,000 元，由此益徵丙○○係將系爭房地出售予被告，而非委託被告以系爭房地辦
      理貸款。從而，被告既已因買賣而取得系爭房地所有權，
      則其以所有之房地貸款為其處分財產之行為，該貸款所得
      自屬被告所有，縱被告於購買前開房地後未依約給付價款
      ，然亦與侵占罪係以擅自處分自己持有之他人所有物，或
      變易持有之意為所有之意，而逕為所有人之行為之構成要
      件有別。故證人丙○○之證述，無法證明被告有公訴人所
      指侵占犯行。
（四）再證人乙○○於本院審理時證稱：因渠等以甲○○名義申
      請貸款未獲銀行撥款，故丙○○找被告處理系爭房地貸款
      事宜，但伊不清楚丙○○與被告協議之內容。伊僅知丙○○央請被告貸款，且貸款之金額必須超過3,000,000 元，
      丙○○才有足夠之金錢返還金主。丙○○僅提及由被告找
      人，渠等將系爭房地過戶至該人名下以貸款。後系爭房地
      過戶至戊○○名下以貸款等語（見本院96年5 月24日審判
      筆錄）。依證人乙○○前開所述，其並不清楚丙○○與被
      告間之協議內容，則被告丙○○與約定貸款情節，自應以
      丙○○所述為據，而丙○○證述其係將系爭房地出售予被
      告一節，已如前述，故證人乙○○所述情節，並無法為公
      訴人所指被告涉犯侵占犯行之佐證。
（五）至證人甲○○於本院審理時僅證稱系爭房地原登記在其名
      下，欲以其名義貸款，事後並未貸款成功，其應乙○○之
      要求伊交付印鑑證明、印鑑章，以將系爭房地再次過戶他
      人，其不知嗣後情形等語（見本院96年5 月24日審判筆錄
      ）。證人甲○○既稱並未參與被告與丙○○交易系爭房地
      之過程，其自無法知悉被告與丙○○間就系爭房地之法律
      關係，則證人甲○○之證述顯無法為公訴人所指被告侵占
      犯行之佐證。
（六）又公訴人另援引被告於93年1 月9 日所簽立之借據1 紙以
      證明被告確有侵占犯行。觀諸前開字據，雖於文內記載「
      本人丁○○挪用丙○○委託辦理座落基隆市○○街71巷1
      號之房屋貸款新臺幣貳佰貳拾萬元正，經丙○○先生於西
      元二００四年元月九日催討，今特立此據，以茲為憑。債
      務人：丁○○、身份證字號：Ｚ000000000、債權人；丙○○、身份證字號；Ｚ000000000」等語，然前開字據係丙○○與乙○○前往大陸向被告追討系爭房地價款，而由乙○○書立前開內容後要求被告簽名一情，業據證人乙○○於
      檢察官偵查中證述明確，被告苟有意給付系爭房地價款，
      自毋待丙○○、乙○○不遠千里至大陸向之追索，被告前
      既不欲給付系爭房地價款，苟非受有相當外力壓制，豈會
      甘願簽立前開承擔債務之字據，故被告簽立前開字據當時
      ，顯受有相當外力之壓制而不得不為，於此情況下，被告
      對字據記載之內容自無置喙餘地，自難僅以字據載有被告
      挪用丁○○委託貸款款項等語，即以此證明被告確係受託
      辦理貸款。況觀諸前開字據所載內容顯非表示被告有何借
      貸情事，亦與該字據抬頭所書立之「借據」2 字有所不合
      ，益見前開字據用詞並非精準。故前開字據，亦無法為被
      告確係受丙○○所託以系爭房地貸款一節之佐證，自亦無
      法為被告有何公訴人所指侵占犯行之佐證。
七、綜上事證，實無法僅憑上開公訴意旨論罪依據，即遽認被告
    丁○○有公訴人所指之侵占犯行，既不能證明被告丁○○犯
    罪，揆諸上揭刑事訴訟法之規定，自應依法為無罪之諭知。
八、據上論斷，應依刑事訴訟法第301 條第1 項，判決如主文。
本案經檢察官施宣旭到庭執行職務。
中　　華　　民　　國　　96　　年　　6 　　月　　14　　日
                刑事第九庭審判長法  官  何信慶
                                法  官  胡芷瑜
                                法  官  何燕蓉
以上正本證明與原本無異。
如不服本判決，應於判決送達後10日內向本院提出上訴狀（應附
繕本）。
   　　　　　　　　　　　　　　 書記官　許弘樺
中　　華　　民　　國　　96　　年　　6 　　月　　14　　日
